臺北高等行政法院判決
　　　　　　　　　　　　　92年度訴字第05079號
　　　　　　　　　　　　　94.
原　　　告　加峰塑膠工業有限公司
代　表　人　甲○○
訴訟代理人　戊○○
被　　　告　經濟部智慧財產局
代　表　人　蔡練生（局長）住同上
訴訟代理人　丙○○
　　　　　　丁○○
參　加　人　美商‧金百利克拉克股份有限公司
代　表　人　提摩西‧C‧艾弗瑞.
送達代收人　乙○○
上列當事人間因商標異議事件，原告不服經濟部中華民國92年9
月15日經訴字第09206219870號訴願決定，提起行政訴訟。本院
判決如下：
　　主  文
原告之訴駁回。
訴訟費用由原告負擔。
　　事  實
壹、事實概要：
    原告加峰塑膠工業有限公司前於民國（下同）87年4月29日
    以「舒潔及圖」商標，指定使用於商標法施行細則第49條所
    定商品及服務分類表第16類之塑膠製垃圾袋、保鮮膜、冷凍
    食品包裝袋等商品，向前經濟部中央標準局（88年1月26日
    改制為被告經濟部智慧財產局）申請註冊，經被告審查，准
    列為審定第0000000號商標（下稱系爭商標，如附圖一）。
    嗣參加人美商‧金百利克拉克股份有限公司認該審定商標有
    違商標法第37條第6、7、12、13款之規定，對之提起異議，
    經被告審查，於91年8月14日以中台異字第910728號商標異
    議審定書為異議不成立之處分；參加人不服，經由被告向經
    濟部提起訴願，案經經濟部審議，於92年1月29日以經訴字
    第09206201160號訴願決定書為「原處分撤銷，由原處分機
    關另為適法之處分」之決定。被告乃依訴願意旨以92年6月
    30日中台異字第920685號商標異議審定書重為系爭商標之審
    定應予撤銷之處分。原告不服，提起訴願，旋遭駁回，遂向
    本院提起行政訴訟。
貳、兩造聲明：
一、原告聲明求為判決：
(一)、訴願決定及原處分均撤銷。
(二)、訴訟費用由被告負擔。
二、被告聲明求為判決：
(一)、駁回原告之訴。
(二)、訴訟費用由原告負擔。
參、兩造之爭點：
一、原告主張之理由：
(一)、查本案系爭商標之圖樣係由立體綠色地球圖形內置紅色中文
    「舒潔」二字所聯合組成，與參加人所有據以異議之註冊第
    51202號、第648850號等皆僅有單純中文之「舒潔」商標（
    下稱據以異議商標，如附圖二）相較，雖二者均有相同之中
    文「舒潔」，惟其字體並不相同，況系爭商標圖樣中尚有寓
    目顯然、引人注目之綠色地球圖形為背景，再將紅色「舒潔
    」二字置於地球中央，二者聯合構成系爭商標圖樣之整體。
    質言之，系爭商標圖樣係將綠色地球圖形與紅色「舒潔」中
    文做緊密結合，於注視系爭商標時無從將地球圖形與「舒潔
    」文字分割，此與僅將地球圖形與「舒潔」文字單純組合（
    惟二者仍各自獨立）而仍可能使消費者分別對各該圖形與文
    字產生獨立之印象之情形不同。因此，系爭商標與據以異議
    商標之整體印象分別顯然，系爭商標應具有其創意性及獨立
    性，二者並不致有令公眾產生混淆誤認之虞。
(二)、次查，關於原處分及訴願決定理由中謂兩者均屬一般家庭衛
    生用品，核兩者商品之功能用途、銷售通路或販賣陳列處所
    等均有所重疊等語。惟查，原告以系爭商標申請註冊，係用
    以與原告所有另件註冊第00000000號「加峰及圖JIA FENG」
    商標作為原告不同系列產品之標識，以提供客戶選擇。而原
    告之業務經營型態，乃係為各家廠商製造其所需之塑膠製袋
    等商品（主要為包裝袋），並依各委託廠商之需求，將各該
    廠商之名稱或其所有之商標印製於袋上，以包裝其所有之商
    品流通於市場上，換言之，原告所製造之商品實際於市場上
    流通時係用以表彰各家廠商之商標商品，一般消費者所認識
    者亦復如是，即原告之產品並非、亦從未直接在市面上販售
    ，且原告商品之購買人係各家廠商而非一般消費者。反觀參
    加人之衛生紙、面紙等日常生活用品，均直接陳列於各超商
    （市）、賣場等場所而供一般公眾購買，核二者無論在銷售
    網路、販賣陳列處所或購買族群等各方面均差異甚大，顯然
    已足資區隔二者商品之消費市場，萬不可能發生使一般消費
    者誤認系爭商標之商品係由參加人所提供之情形，蓋一般消
    費者根本無從由市面上購得原告之產品。再查，參加人使用
    其「舒潔」商標，係直接呈現於一般消費者面前，使消費者
    依據該商標認識其為參加人之產品而購買。反之，原告之產
    品實際於市場上流通時，係印製各家廠商之商標，一般消費
    者所購買者係各家廠商之商標商品，並非購買原告之商品，
    原告之商品僅是各家廠商作為包裝其商品之用而已，其所承
    裝之商品可能有千百種，而原告使用系爭商標，僅是將其印
    製於所承製之塑膠製袋等商品之角落處，並與原告之名稱並
    列，此種方式乃同業間所習用，以表示該等包裝袋商品之製
    造者之意。換言之，原告之產品本身並非如參加人之商品般
    係直接於市場上流通、銷售，原告之商標並非如參加人之商
    標般，必須直接、強烈呈現在一般消費者面前，始能達使一
    般消費者得以認識進而購買其商品之目的，質言之，實不致
    有使一般消費者誤認系爭商標之商品係由參加人所提供、為
    同一來源之聯想。綜上所陳，原處分及訴願決定，其認事用
    法均顯有違法、失平之處，應予撤銷。
二、被告主張之理由：
    查本件系爭商標圖樣，係由立體綠色地球圖形其內置紅色中
    文「舒潔」字體所聯合組成，惟其圖樣上寓目顯然之中文「
    舒潔」，與參加人使用於紙類（尤其是衛生紙商品）等各種
    日常生活用品之據以異議商標圖樣上單純之中文「舒潔」相
    同，應屬近似之商標。次查，參加人長期使用而達著名商標
    之程度者，在於衛生紙等紙類用品，與系爭商標指定使用之
    食品保存袋、塑膠製垃圾袋、家庭或廚房用保鮮膜、用以冷
    凍食品之塑膠製包裝袋等塑膠製品商品，固非屬同一或類似
    商品，惟均屬一般家庭衛生用品，核兩者商品之功能用途、
    銷售通路或販賣陳列處所等均有重疊，依一般社會通念及市
    場交易情形，消費者於購買系爭商標之商品時，即易與據以
    異議商標產生同一來源之聯想（經濟部經訴字第
    09206201160號訴願決定書），是系爭商標之申請註冊，客
    觀上即屬相同或近似於他人著名商標或標章，而有致公眾混
    淆誤認之虞者，從而本件系爭商標之申請註冊，自有商標法
    第37條第7款、商標法施行細則第31條第1項規定之適用。又
    本件系爭商標既應依商標法第37條第7款規定撤銷其審定，
    則其是否尚有違同條第6、12、13款之規定，即毋庸審究，
    併予敘明。綜上論述，被告原處分洵無違誤，原告之訴應予
    駁回。
三、參加人主張之理由：
(一)、查系爭商標係以「舒潔」兩字明顯標示於背景圖樣上，其中
    「舒潔」部分與據以異議商標「舒潔」兩字完全相同，且均
    指定使用於同一類別之相似商品上，異時異地觀察，難謂無
    致消費者產生混淆誤認之虞，故兩者應屬近似商標。且原告
    以「舒潔及圖」商標指定使用於商標法第16類家庭或廚房用
    保鮮膜、冷凍食品包裝袋、塑膠製垃圾袋（包括家庭或廚房
    用之冷凍食品包裝袋及垃圾袋）等商品上，此乃與參加人據
    以異議商標「舒潔」所使用於商標法第16類之紙巾（包括家
    庭或廚房用之紙巾）等商品屬同類商品，性質相近，且多置
    於同一賣場，實有致使公眾產生誤認混淆之虞。最高行政法
    院亦多次認定家庭用或廚房用商品為類似商品。退一步言，
    著名商標之保護，並不以相同或近似之商品為限，「舒潔」
    商標為我國著名之商標，應無疑義，故即使系爭商標使用之
    商品被認定與前述商品非屬類似，系爭商標依法仍不得註冊
    。
(二)、參加人係以生產各種用紙包括衛生紙、面紙等紙製產品而聞
    名於世，為保商品信譽，參加人首創「舒潔」商標使用於上
    述產品上，行銷國內數十載且廣受消費者大眾所信賴與喜愛
    ，該公司與其在臺子公司（金百利股份有限公司及臺灣史谷
    脫紙業股份有限公司）亦已在我國取得數十件舒潔商標專用
    權，其中「舒潔」（註冊號51202）更早於61年即取得註冊
    ，且據以異議商標「舒潔」不斷於報章雜誌、電視、捷運站
    內大型廣告看板、以及網際網路（www.sujay.com.tw）上刊
    登宣傳，堪稱夙著盛譽。原告以相同於據以異議商標做為商
    標圖樣，且指定使用於同一類別之近似商品上，一般消費者
    購買時，難謂無對其商品發生混淆誤認，而致公眾誤信之虞
    。再者，「舒潔」為著名商標，最高行政法院亦多次與以引
    用，可參照之。綜上事實及理由，原告商標之審定，實有違
    反商標法第37條第7及12款之規定，被告依法作成其審定應
    於撤銷之處分，並無違誤，訴願決定予以維持，亦無不合。
　　理  由
一、按現行商標法第90條規定：「本法中華民國92年4月29日修
    正施行前（應為92年11月28日施行），已提出異議，尚未異
    議審定之案件，以本法修正施行前及本法修正施行後之規定
    均為違法事由為限，始撤銷其註冊；其程序依修正後之規定
    辦理。」明文規定，商標異議案件，尚未審定結案之案件，
    應以商標註冊時及異議審定時之法律狀態為準。但對於如本
    件之情形，商標法係在異議審定後才修正，且當事人因不服
    異議審定之結果而進行後續之行政爭訟程序者，現行法並未
    規定。基於行政爭訟程序係對於原處分之違法性審查，且修
    正前之商標異議程序僅係商標申請註冊程序前之公眾審查程
    序，與現行商標法改為係申請註冊核准後之公眾審查制度不
    同（以上參酌現行商標法第25、40、42、46條文規定及立法
    理由），再考量法安定性及人民對法規信賴保護原則，上開
    現行法商標法第90條關於基準時規則，應不影響修法前所已
    審定之商標案件，亦即不應回溯適用已審定之商標案件。行
    政爭訟之案件，仍應適用異議審時之基準時規則，亦即民國
    91年05月29日公佈施行之商標法第77- 1條第1項第1款規定
    ：「商標異議、評定及廢止案件之處理，適用本法新舊規定
    之原則如左：一、商標異議案件適用異議審定時之規定。」
    本件行政訴訟應適用之法規，應為異議審定時之規定，先此
    敘明。雖學者有認應以商標申請時法規狀態為法令基準時（
    林三欽教授著行政訴訟中商標案件之違法判斷基準時），惟
    無法說明商標異議程序既為原處分違法性審查，為何於修法
    後卻異於修正前之法令基準時，以致於行政爭訟階段應適用
    之法令提前至商標申請時，與異議審定時適用之法規不同，
    是該觀點為本院所不採（惟本件因申請時之商標法施行細則
    第40條第1款與91年05月29日公佈施行之商標法第77- 1條第
    1項第1款之「商標異議案件適用異議審定時之規定。」規定
    相同，是以適用之法令均為異議審時之商標法相關規定，並
    無二致）。
二、按商標圖樣「相同或近似於他人著名之商標或標章，有致公
    眾混淆誤認之虞者」，不得申請註冊，為異議審定時商標法
    第37條第7款所明定。而衡酌兩商標是否近似，以具有普通
    知識經驗之購買人，於購買時施以普通所用之注意，有無混
    同誤認之虞判斷之。又所稱著名商標或標章，係指有客觀證
    據足以認定該商標或標章已廣為相關事業或消費者所普遍認
    知者，復為同法施行細則第15條第1項及第31條第1項所明定
    。
三、經查，原告前於87年4月29日以「舒潔及圖」商標，指定使
    用於商標法施行細則第49條所定商品及服務分類表第16類之
    塑膠製垃圾袋、保鮮膜、冷凍食品包裝袋等商品，向被告申
    請註冊，經被告審查，准列為審定第0000000號系爭商標。
    嗣參加人美商‧金百利克拉克股份有限公司認該審定商標有
    違商標法第37條第6、7、12、13款之規定，對之提起異議，
    經被告審查，原為異議成立之處分；迭經提起訴願、行政訴
    訟，最後被告仍92年6月30日中台異字第920685號商標異議
    審定書重為系爭商標之審定應予撤銷之處分等情，此有此有
    系爭商標註冊資料、異議申請書及本院89年度訴字第2314號
    判決、被告91年8月14日以中台異字第910728號商標異議審
    定書、經濟部92年1月29日以經訴字第09206201160號訴願決
    定書被告92年6月30日中台異字第920685號商標異議審定書
    等件為證，並為兩造所不爭之事實，堪認為實。
四、原告起訴意旨略謂：系爭商標與據以異議商標之整體印象分
    別顯然，系爭商標應具有其創意性及獨立性，二者並不致有
    令公眾產生混淆誤認之虞。再者，原告之產品本身並非如參
    加人之商品般係直接於市場上流通銷售，原告之商標並非如
    參加人之商標般，必須直接呈現在一般消費者面前，始能達
    使一般消費者得以認識進而購買其商品之目的，實不致有使
    一般消費者誤認系爭商標之商品係由參加人所提供、為同一
    來源之聯想云云。
五、本院判斷如下：
(一)、經查，系爭審定第0000000號「舒潔及圖」商標圖樣
    係由立體綠色地球圖形，內置紅色中文「舒潔」字體所聯合
    組成，其圖樣上寓目顯然之中文「舒潔」，與參加人使用於
    紙類 (尤其是衛生紙)等各種日常用品之註冊第五一二０二
    號「舒潔」、第六四八八五０號等商標圖樣上單純之中文「
    舒潔」相同，應屬近似之商標。
(二)、再者，中文「舒潔」商標經參加人係以生產各種用紙包括衛
    生紙、面紙等紙製產品而聞名於世，參加人之「舒潔」商標
    使用於上述產品上，行銷國內數十載且廣受消費者大眾所信
    賴與喜愛，該公司與其在臺子公司（金百利股份有限公司及
    臺灣史谷脫紙業股份有限公司）亦已在我國取得數十件舒潔
    商標專用權，其中「舒潔」（註冊號51202）更早於61年即
    取得註冊，此有參加人所提中文「舒潔」商標註冊資料可稽
    ，且據以異議商標「舒潔」不斷於報章雜誌、電視、捷運站
    內大型廣告看板、以及網際網路（www.sujay.com.tw）上刊
    登宣傳，亦有參加所提使用證據可證，最高行政法院亦多次
    認定著名予以引用，亦可參照參加人所提判決書列印資料。
    足見中文「舒潔」因參加人長期使用而在於衛生紙等紙類用
    品達著名商標程度。
(三)、據以異議中文「舒潔」商標與系爭商標指定使用之食品保存
    袋、塑膠製垃圾袋、家庭或廚房用保鮮膜、用以冷凍食品之
    塑膠製包裝袋：：：等塑膠製品商品，固非屬同一或類似商
    品，惟均屬一般家庭衛生用品，核兩者商品之功能用途、銷
    售通路或販賣陳列處所等均有重疊，依一般社會通念及市場
    交易情形，消費者於購買系爭商標之商品時，即易與據以異
    議商標產生同一來源之聯想，是系爭商標之申請註冊，客觀
    上即屬相同或近似於他人著名商標或標章，而有致公眾混淆
    誤認之虞者，從而原處分機關所為認其有違首揭法條之規定
    ，而為系爭第0000000號「舒潔及圖」商標之審定應
    予撤銷之處分，洵無違誤。
(四)、又本院前審89訴字第2314號判雖就同一系爭商標異議事件為
    「訴願決定及原處分均撤銷。」之判決，惟係以原處分僅就
    係爭商標是否構成商標法第三十七條第七款之規定之「相同
    或近似於他人著名之商標或標章」判斷外，對於係爭商標是
    否「有致公眾混淆誤認之虞」之要件，未加以判斷裁量，乃
    撤銷原處分由被告再就爭商標是否「有致公眾混淆誤認之虞
    」另為處分，而本件被告已就爭商標是否「有致公眾混淆誤
    認之虞」再重為判斷裁量，並無違法，業如前述，自無與本
    院上開判決抵觸情事，附此敘明。
六、從而，被告依首揭規定，系爭商標之審定應予撤銷之處分，
    並無不合。訴願決定遞予駁回，亦無違誤，均應予維持。本
    件原告之訴為無理由，應予駁回。
據上論結，本件原告之訴為無理由，爰依行政訴訟法第九十八條
第三項前段，判決如主文。
中　　華　　民　　國　　94　　年　 　3　　月　 18  　 日
                      第 五 庭 審 判 長 法  官 張瓊文
                                        法  官 黃清光
                                        法  官 劉介中
上為正本係照原本作成。
如不服本判決，應於送達後20日內，向本院提出上訴狀並表明上
訴理由，如於本判決宣示後送達前提起上訴者，應於判決送達後
20日內補提上訴理由書（須按他造人數附繕本）。
中　　華　　民　　國　　94　　年　 　3　　月　 18  　 日
                                        書記官 黃明和
